臺灣高等法院民事判決　　　　　　　　　 95年度上字第971號
上　訴　人　乙○○
訴訟代理人　黃逸仁律師
被上訴人　　甲○○
訴訟代理人　許碧真律師
上列當事人間請求履行給付和解金事件，上訴人對於中華民國95
年9 月22日臺灣臺北地方法院94年度訴字第3851號第一審判決，
提起上訴，本院於中華民國96年4月3日言詞辯論終結，判決如下
：
    主  文
上訴駁回。
第二審訴訟費用由上訴人負擔。
    事實及理由
一、被上訴人於原審主張：緣原審被告林憲達及上訴人乙○○為
    夫妻，二人明知原審被告林憲達未經醫師考試及格，無醫師
    執照，卻向他人謊稱林憲達為林峰義醫師，有眼袋整形之專
    業技術，致訴外人張美含誤信而向被上訴人大力推薦，加上
    其二人一再遊說眼袋手術僅是小手術，不用在其台北診所即
    可進行，並保證絕無問題，被上訴人乃於民國93 年6月間同
    意由原審被告林憲達等為被上訴人進行眼袋整形手術。詎料
    ，手術後被上訴人有眼皮疤痕攣縮、眼皮外翻、分泌物不斷
    等傷害，被上訴人不得已於93年10月14日至長庚紀念醫院林
    口院區接受手術，並於93年11月21日與上訴人等人簽訂和解
    書，原審被告林憲達及上訴人同意賠償被上訴人不當醫療損
    害新台幣（下同）1,950,000 元，分14期匯款至被上訴人指
    定之帳戶支付之，每期並開立相同日期及金額之本票為擔保
    ，若有1期之款項不獲兌現，則全部視為到期。 惟上訴人等
    人均未依和解書之約定履行，被上訴人爰依和解書之約定，
    訴請上訴人及原審被告林憲達應連帶給付被上訴人195 萬元
    ，及自起訴狀繕本送達上訴人之翌日起至清償日止，按年息
    5％計算之利息等語。
二、上訴人則以：上訴人乙○○對於林憲達與被上訴人簽訂系爭
    和解書乙節根本不知情，而縱使林憲達有簽署，上訴人乙○
    ○亦未在場，更未曾授權林憲達代為簽署系爭和解書。再者
    ，系爭本票亦係在被上訴人等人之脅迫下方於系爭本票上蓋
    上指印，亦未授權林憲達於系爭和解書上簽名，不生和解書
    之效力，求為駁回被上訴人之請求等語。
三、原審為被上訴人勝訴之判決，上訴人提起上訴，求為將原判
    決不利上訴人部分廢棄，就廢棄部分，並駁回被上訴人於原
    審之訴及假執行之聲請，其除引用原審之陳述外，補陳略以
    ：
  (一)被上訴人確實曾於民國九十三年六月間由林憲達為伊施行眼
    袋整形手術。而被上訴人因認為手術未見順利而於九十三年
    十一月二十一日與林憲達簽訂協議書乙紙，約定由林憲達賠
    償伊一九五萬元整，林憲達並同時開立同額之本票共十四紙
    交付被上訴人。但上訴人未曾於系爭協議書上簽名表示同意
    ，亦未曾授權林憲達為上訴人簽名同意系爭協議書之內容。
    原審認定上訴人就系爭協議書之內容與被上訴人間亦有意思
    表示之合致，並無合理之依據。
  (二)苟當時未有任何書面協議，或可謂藉由一定之證據認定當時
    上訴人與林憲達及被上訴人間有如何如何未經付諸書面之協
    議存在。　依通常之情形：當時如上訴人確實經被上訴人要
    求而同意　成為系爭協議書之當事人之一，殊無由林憲達代
    伊簽名之必要，　在簽發系爭十四紙本票之同時，被上訴人
    亦斷無可能　僅同意由上訴人以「蓋指印」之方式表示同負
    其責之意。
  (三)證人張美含於原審所證，並非實在，蓋：伊係為被上訴人介
    紹本件手術之人，因系爭手術未見成功，伊本即對被上訴人
    有種「無　法交代」之情緒存在，且證人復係被上訴人之友
    人，此業經被上訴人於原審時自承，從而其到庭之證述自難
    無偏袒被上訴人之情形。
  (四)退一步言，縱其陳述屬實，然伊僅係就當時究係「何人在場
    」提出說明，惟當時究竟係林憲達在徵得上訴人之支持下而
    以其一人之名義與被上訴人達成和解，或係由該二人同時具
    名與上訴人達成和解則未詳予說明，原審率爾認定上訴人亦
    同時同意為系爭協議連帶負責，自有未恰。
  (五)苟於九十三年十　一月二十一日先以口頭達成協議，則何以
    數日後於訴諸文字之時伊竟容任乙○○「忙於其他事務」？
    此根本不符合常理！
  (六)上訴人縱使曾參與和解協議之商談，惟此純係基於伊與林憲
　  達間之夫妻關係而為關心，殊無以此論斷被上訴人亦為系爭
    和解協議之當事人之一之理。
  (七)關於系爭協議書第三條所定一期未給付本和解書視為無效等
  　語，原審將之認定為「過怠條款」之約定，亦有未合。此一
    約定亦可解釋為係對契約債務人違約時之解除權之行使。
四、被上訴人則求為駁回上訴，其除引用原審之陳述外，並補陳
    略以：
  (一)契約之成立不以署名或畫押為要件，故凡當事人間締結契約
    ，其書面之形式雖不完全，而能以其他方法，足以證明其意
    思已有合致之意思者，自無妨於契約之成立。
  (二)被上訴人之醫療傷害，經過磋商，雙方約定由乙○○、林憲
    達共同賠償被上訴人195萬元，分14 期清償，並開立14張本
    票作為擔保，乙○○於本票上親自按指印。
  (三)上訴人就林憲達代為簽署和解書，縱無授權，亦應負表現代
    理責任等語。
五、被上訴人主張：原審被告林憲達及上訴人為夫妻關係，二人
    明知原審被告林憲達無醫師執照，卻謊稱林憲達為林峰義醫
    師，有眼袋整形之專業技術，被上訴人乃於民國93 年6月間
    ，同意由原審被告林憲達及上訴人為被上訴人進行眼袋整形
    手術。詎手術後被上訴人受有眼皮疤痕攣縮、眼皮外翻、分
    泌物不斷等傷害，被上訴人不得已於93年10月14日再至長庚
    紀念醫院林口院區接受手術，並於93年11月21日與上訴人等
    人簽訂和解書，原審被告林憲達及上訴人同意賠償被上訴人
    1,950,000 元，上訴人因共同違反醫師法，致被上訴人受到
    手術失敗之傷害，涉違反醫師法之犯行，經台灣彰化地院判
    處有期徒刑10月，並經台灣高等法院台中分院駁回上訴等情
    ，有和解書、本票、本院台中分院95 年度上訴字第900號刑
    事判決可稽（見原審卷第9-12頁及第173-176 頁）。上訴人
    則否認授權原審被告林憲達與被上訴人簽訂和解書，並以前
    揭情詞置辯。是本件應審酌者為上訴人及原審被告林憲達是
    否與被上訴人達成和解，同意連帶賠償被上訴人195 萬元，
    系爭和解書是否因未按期履行而失效是也，茲分述於次：
  (一)關於上訴人有無與被上訴人達成和解部分：
    1.被上訴人主張被上訴人因眼袋整形手術失敗，經協商理賠
      結果，原審被告林憲達及上訴人同意連帶賠償被上訴人19
      5 萬元，分14期匯款至被上訴人指定之帳戶支付，嗣於93
      年11月21日簽訂和解書，同時簽發與14期之付款日期、金
      額一致之本票14張，交被上訴人收執以為付款之擔保，並
      由原審被告林憲達代表上訴人簽名於和解書，上訴人則於
      14張本票上捺按指印等語。
    2.上訴人則辯稱：對於林憲達與被上訴人簽訂系爭和解書乙
      節，根本不知情，上訴人亦未在場，更未曾授權林憲達代
      為簽署系爭和解書。系爭本票亦係在被上訴人等人之脅迫
      下蓋上指印等語。
    3.按當事人互相表示意思一致者，無論其為明示或默示，契
　　　約即為成立。民法第153條第1 項定有明文。又民法第3條
      第3 項規定之適用，以依法律之規定有使用文字之必要者
      為限，兩造所訂和解契約，本不以訂立書面為必要，自難
      以和約內僅有某一人簽名，即指為不生效力；蓋契約之成
      立本不以署名畫押為要件，故凡當事人間締結契約，其書
　　　面之形式雖不完全，而能以其他方法，足以證明其意思已
  　　有合致之表示者，自無妨於契約之成立，當然發生法律上
    　之效力。
    4.查上訴人與其夫即原審被告林憲達2人未有醫師資格， 竟
      共同以治療人體疾病之意思，為被上訴人執行眼袋整型手
      術，造成被上訴人有眼皮疤痕攣縮、眼皮外翻、分泌物不
      斷之傷害，上訴人因違反醫師法，經法院判處有期徒刑並
      緩刑三年等情，有前揭刑事判決可稽。嗣雙方於93年11月
      間達成和解，上訴人與其原審被告林憲達同意賠償被上訴
      人195 萬元，並簽訂系爭和解書及本票等情，亦經證人張
      美含於原審證述明確（見原審卷第162 -163頁）。堪信被
      上訴人之主張為真實。
    5.上訴人雖辯稱：簽訂系爭和解書時，伊並未在場，亦未授
      權原審被告林憲達代簽云云。惟查上訴人及原審被告林憲
      達同意賠償被上訴人等情，業經證人張美含證述明確，有
      如前述，而上訴人雖否認系爭和解書上簽名，但上訴人親
      自於上開系爭本票上捺按指印等情，則為上訴人於本院所
      自認（見本院卷第38頁背面）。該系爭本票係依和解書第
      二條所訂分期付款之日期及金額所簽發（和解書第二條參
      照），應屬系爭和解書之一部分，上訴人既已自認系爭本
      票上之指印為其親自所捺按，自是業經承認其夫即原審被
      告林憲達於系爭和解書所代為之簽名，上訴人之抗辯，自
      無可取。
    6.上訴人又辯稱：系爭本票上之指印係被脅迫云云，按當事
      人主張其意思表示係因被詐欺或脅迫而為之者，應就其被
      詐欺或被脅迫之事實，負舉證之責任（最高法院21年上字
      第2012號判例參照），上訴人並未具體提出證據以證其說
      ，上開抗辯，尚難採信。
  (二)關於和解書效力部分：
    1.被上訴人主張和解書第三條雖約定「前條各期之匯款如有
      任何一期不兌現時，則本和解書視同失效。」，
      係誤用法律用語，其真意應為「若遲誤一期之給付，視為
      全部到期。」之意思，即上訴人若未按期履行即喪失和解
      書中所約定之期限利益，而非令和解書全部失效等語。
    2.上訴人則辯稱和解書第三條約定「前條各期之匯款如有任
      何一期不兌現時，則本和解書視同失效。」，上訴人等自
      第一期起即未履行給付，則和解契約業已失效，被上訴人
      本於和解契約之法律關係請求給付，即非有據等語。
    3.按解釋意思表示，應探求當事人之真意，不得拘泥於所用
      之辭句。民法第98條定有明文。又解釋私人之契約應通觀
      全文，並斟酌立約當時之情形，以期不失立約人之真意；
      解釋當事人所立書據之真意，以當時之事實及其他一切證
      據資料為其判斷之標準，不能拘泥字面或截取書據中一二
      語，任意推解致失真意；契約應以當事人立約當時之真意
      為準，而真意何在，又應以過去事實及其他一切證據資料
      為斷定之標準，不能拘泥文字致失真意（最高法院18年上
      字第1727號、19年上字第28、453號判例參照）。
    4.次按和解，當事人如以他種之法律關係或以單純無因性之
      債務約束等，替代原有之法律關係而成立者，為屬於創設
      性之和解；倘以原來而明確之法律關係為基礎而成立者，
      則屬認定性之和解。以原來明確之法律關係為基礎而成立
      之和解，僅有認定效力，債權人非不得依原來之法律關係
      ，訴請債務人給付，祇法院不得為與和解結果相反之認定
      而已（最高法院88年度台上字第143號判決參照）。本件
      兩造於和解書前言已明確載明：「茲因臉部眼袋整型手術
      事宜經雙方和解．．．」，自係以原來明確之法律關係為
      基礎而成立之和解，其目的係在解決兩造間因臉部眼袋整
      型手術失敗所生之糾紛，自無因各期之匯款如有任何一期
      不兌現時，即使本和解書失效之理。且兩造於成立和解後
      ，復依和解書第二條之約定，簽發系爭本票14張為履約之
      擔保，更無因各期之匯款如有任何一期不兌現時，即使本
      和解書失效之本意。是據過去事實及其他一切證據資料，
      可為斷定，和解書第三條之真意，應為如有一期未履行，
      視為全部到期」，被上訴人即可全部一次請求上訴人給付
      之意思，是以，揆諸上開說明，被上訴人所為之主張，洵
      堪可採，上訴人所辯，不足採信。
  (三)關於連帶給付義務部分：
    1.被上訴人主張上訴人及原審被告林憲達違反醫師法，因共
      同侵權行為，致被上訴人受有前述之傷害而成立前揭之和
      解，和解雖未有連帶之文字，其本意應係上訴人及原審被
      告林憲達同意連帶賠償被上訴人之意思等語。
    2.上訴人則辯稱：連帶要有明示或法律規定者為限，和解書
      並無上訴人應負連帶責任之約定云云。
    3.按解釋意思表示，應探求當事人之真意，不得拘泥於所用
      之辭句，民法第九十八條訂有明文；又按解釋私人之契約
      應在通觀全文，並斟酌立約當時之情形，以期不失立約人
      之真意；故探求契約當事人之真意，應通觀契約全文，依
      誠信原則，從契約之主要目的及經濟價值等作全盤之觀察
      ，不能拘泥字面或截取書據中一二語，任意推解致失真意
      ，所謂明示，祇須數債務人就同一債務明白表示對於債權
      人各負全部給付之責任者，即已明示為連帶債務人之意思
      ，不以契約當事人間直接明示「連帶」或為「連帶債務人
      」之必要。
    4.次按民事上之共同侵權行為（狹義的共同侵權行為，即加
      害行為）與刑事上之共同正犯，其構成要件並不完全相同
      ，共同侵權行為人間不以有意思聯絡為必要，數人因過失
      不法侵害他人之權利，苟各行為人之過失行為，均為其所
      生損害共同原因，即所謂行為關連共同，亦足成立共同侵
      權行為，依民法第一百八十五條第一項前段之規定，各過
      失行為人對於被害人應負全部損害之連帶賠償責任（最高
      法院67年台上字第1737號判例參照）。本件上訴人與原審
      被告林憲達於刑事上共同違反醫師法，民事上則有共同侵
      權行為，對於被害人應負全部損害之連帶賠償責任，而系
      爭和解書係以原來明確之法律關係為基礎而成立之和解，
      僅有認定效力，有如前述，故就其和解契約之目的言，其
      真意自係本於上開共同侵權行為願負全部損害之連帶賠償
      責任。再就和解書第二條記載「乙方（指原審被告林憲達
      ）及丙方（指上訴人）願賠償甲方（指被上訴人）全部醫
      療費．．．匯款到甲方指定帳戶，．．．並開立相同日期
      及金額之本票做為擔保」等語。按連帶債務之成立，固以
      經債務人明示，或法律有規定者為限。而明示之意思表示
      ，得以契約或單獨行為為之。苟數人負同一債務，明示對
      於債權人各負全部給付之責任者，為連帶債務。民法第二
      百七十二條第一項定有明文。故祇須數債務人就同一債務
      明白表示對於債權人各負全部給付之責任者即為連帶債務
      人，至契約當事人之稱謂有無表明為「連帶債務人」，與
      連帶債務是否成立無關。本件上訴人及原審被告林憲達就
      此同一侵權行為的損害賠償，已各自表明願賠償被上訴人
      全部醫療費，並匯款到甲方指定帳戶，且同意開立相同日
      期及金額之本票做為擔保，核其真意係表示對於被上訴人
      願各負全部給付之責任即為連帶債務人之意思，灼然可見
      ，揆諸前揭說明，被上訴人主張上訴人應負連帶給付義務
      ，洵屬有據，上訴人之抗辯，非有可取。
六、綜上所述，被上訴人主張為可採，上訴人所辯均無可取。從
    而，被上訴人本於和解契約之法律關係，請求上訴人應連帶
    給付被上訴人壹佰玖拾伍萬元及原審被告林憲達部分自民國
    九十四年十一月八日起；上訴人部分自民國九十四年八月二
    十日起，均至清償日止，按年息百分之五計算之利息，為有
    ，理由，應予准許。是則原審判命上訴人如數給付，並依兩
    造之陳明命供擔保後為准、免假執行之宣告，於法並無不合
    。上訴意旨仍執陳詞指摘原判決不當，求予廢棄改判，為無
    理由，應予駁回。
七、本件事證已臻明確，兩造其餘之攻擊防禦方法，經本院斟酌
    核與本判決結果不生影響，不再一一論述，併此敘明。
據上論結，本件上訴為無理由，依民事訴訟法第449條第1項、第
78條，判決如主文。
中　　華　　民　　國　　96　　年　　4　　月　　17 　　日
  　　　　　　　　　民事第八庭
                        審判長法　官  吳景源
　　　　　　　　　　　        法　官  滕允潔
　　　　　　　　　　　        法　官  連正義
正本係照原本作成。
如不服本判決，應於收受送達後20日內向本院提出上訴書狀，其
未表明上訴理由者，應於提出上訴後20日內向本院補提理由書狀
（均須按他造當事人之人數附繕本）上訴時應提出委任律師或具
有律師資格之人之委任狀；委任有律師資格者，另應附具律師資
格證書及釋明委任人與受任人有民事訴訟法第466條之1第1項但
書或第2項（詳附註）所定關係之釋明文書影本。
中　　華　　民　　國　　96　　年　　4 　　月　　17　　日
                              書記官  張永中
附註：
民事訴訟法第466條之1（第1項、第2項）：
對於第二審判決上訴，上訴人應委任律師為訴訟代理人。但上訴
人或其他法定代理人具有律師資格者，不在此限。
上訴人之配偶、三親等內之血親、二親等內之姻親，或上訴人為
法人、中央或地方機關時，其所屬專任人員具有律師資格並經法
院認為適當者，亦得為第三審訴訟代理人。
